臺灣臺南地方法院刑事判決　　　　　　　　　　　　　九十一年度訴字第八一七號
　　公　訴　人　臺灣臺南地方法院檢察署檢察官
　　被　　　告　乙○○
右列被告因違反公職人員選舉罷免法等案件，經檢察官提起公訴（九十一年度偵字第
五三八五號），本院判決如左：
    主  文
乙○○無罪。
    理  由
一、公訴意旨略以：被告乙○○與甲○○同為民國九十年第五屆台南縣區域立法委員
    選舉候選人，於競選活動期間內，臺灣臺南地方法院檢察署檢察官於九十年十一
    月二十六日夜間率警執行搜索，查獲臺南縣永康市民代表大會主席陸愛華涉嫌為
    某縣長候選人與另一位立法委員候選人賄選之物品，聲請臺灣臺南地方法院裁定
    羈押獲准，翌（二十七）日中時電子報記者蔡坤龍報導此項新聞，被告乙○○明
    知陸愛華非甲○○參選立法委員之樁腳上開新聞報導亦無刊載甲○○與其樁腳涉
    嫌賄選被人贓俱獲之文字，竟意圖散布於眾並使甲○○不當選，於同年月二十九
    日印製不詳數量競選文宣，以文字傳播足以毀損甲○○名譽之不實事項刊載主標
    題「當選嘛無效！！」、副標題「甲○○、洪玉欽樁腳涉賄被人贓俱獲」等語，
    並註明「※取自中時電子報九十年十一月二十七日」，利用夾報方式散布於台南
    縣地區民眾，使選民誤認甲○○之樁腳涉嫌賄選被人贓俱獲，對甲○○之選情有
    不利之影響，足以生損害於甲○○，經甲○○告訴，因認被告乙○○涉犯刑法第
    三百十條第二項之加重誹謗罪及違反公職人員選舉罷免法第九十二條之意圖使候
    選人不當選，以文字傳播不實之事，足以生損害於他人罪等語。
二、按犯罪事實應依證據認定之，無證據不得推定其犯罪事實；不能證明被告犯罪者
    ，應諭知無罪之判決，刑事訴訟法第一百五十四條、第三百零一條第一第一項分
    別定有明文。而認定不利於被告之事實，須依積極證據，苟積極證據不足為不利
    於被告事實之認定時，即應為有利於被告之認定，更不必有何有利之證據；又認
    定犯罪事實所憑之證據，雖不以直接證據為限，間接證據亦包括在內，然而無論
    直接或間接證據，其為訴訟上之證明，須於通常一般之人均不致有所懷疑，而得
    確信其為真實之程度者，始得據為有罪之認定，倘其證明尚未達到此一程度，而
    有合理之懷疑存在時，事實審法院復已就其心證上理由予以闡述，敘明其如何無
    從為有罪之確信，因而為無罪之判決，尚不得任意指為違法，最高法院著有三十
    年上字第八一六號、七十六年臺上字第四九八六號判例可資參照。另按公職人員
    選舉罷免法第九十二條散布虛構事實罪，須行為人主觀上有使候選人當選或不當
    選之意圖，客觀上散布謠言或傳播不實之事始足成立。所謂謠言或不實之事，指
    虛構不實或虛偽訛詐之事。如誤認有該事實而加以散布或傳播，或所述非不實，
    僅表達之詞句較為簡略，因欠缺犯罪故意，即不成立本罪。故行為人是否明知不
    實之事，猶予傳播，即應詳加究明，始足為論罪之依據，最高法院著有九十年度
    台上字第五七八七號判決意旨可資參照。末按刑法第三百十條第一項、第二項之
    誹謗罪，係以意圖散布於眾，而指摘或傳述足以毀損他人名譽之事為成立要件，
    是行為人必須基於散布於眾之意圖且有誹謗之故意，始足當之。雖然我國誹謗罪
    的構成要件並未就行為人是否認識其指摘或傳述之事是否為真實加以規定，然刑
    法第三百十條第三項規定：「對於所誹謗之事，能證明其為真實者，不罰。但涉
    及私德而與公共利益無關者，不在此限」，此一阻卻構成要件事由的主觀要件，
    即是對「所指摘或傳述之事為真實」的認識。因此，在非涉及私德而與公共利益
    有關的情形下，行為人之故意應包括對「其所指摘或傳述之事為不實」的認識，
    如果行為人主觀上非明知其所指摘或傳述之事為不實，即具備該阻卻構成要件事
    由的主觀要件，而欠缺構成要件故意，不成立誹謗罪。司法院大法官會議五○九
    號解釋亦同此旨，
三、本件公訴人認被告乙○○涉嫌刑法第三百十條第二項之加重誹謗罪及違反公職人
    員選舉罷免法第九十二條之意圖使候選人不當選，以文字傳播謠言罪嫌，無非係
    以：(1)中時電子報轉載中時晚報記者蔡坤龍九十年十一月二十七日政治新聞報導
    之標題為「永康市代會主席收押」，報導內容僅及於「陸愛華涉嫌為某縣長候選
    人及某立委候選人賄選‧‧‧，法官最後裁定將陸愛華羈押」等語，並無「甲○
    ○、洪玉欽樁腳涉賄被人贓俱獲」之文句，被告印製之上開文宣既以「甲○○、
    洪玉欽樁腳涉賄被人贓俱獲」為標題，又註明「※取自中時電子報九十年十一月
    二十七日」，其文宣內容顯然超出其報導來源之範圍；(2)被告印製散發之文宣，
    關於陸愛華被查獲賄選物品之報導，僅載明「陸愛華涉嫌為某縣長候選人及某立
    委候選人賄選」，卻於標題指名道姓謂「甲○○、洪玉欽樁腳涉賄被人贓俱獲」
    ，且被告亦供承知道陸愛華不是甲○○樁腳等語，對甲○○而言，顯係明知而故
    為不實之傳播，且足以毀損甲○○之名譽；(3)被告印製散發之文宣內有關甲○○
    涉嫌貪瀆之報導，既與「樁腳涉賄被人贓俱獲」之事無關，若謂「樁腳涉賄被人
    贓俱獲」之重點在洪玉欽，即無將甲○○列明該項報導標題之必要等，為其主要
    論據。
四、訊據被告乙○○固坦承系爭文宣為其競選總部印製處理，並經其同意後，於九十
    十年十一月間交付不知名之派報業者以夾報方式，在其臺南縣競選區域，散發與
    不特定對象之事實不諱，惟堅詞否認有何涉犯刑法第三百十條第二項及違反公職
    人員選舉罷免法第九十二條之犯行，辯稱：伊所發文宣內容並無不實，系爭文宣
    分成上下二部分，上半部分係指甲○○涉賄部分，至下半部分係指洪玉欽涉賄部
    分，二部分均引用報紙之報導等語。
五、本院經查：
（一）被告所散發之系爭文宣所指告訴人擔任台南縣永康市長任內，在辦理垃圾掩埋
      場工程時，圖利廠商，經本院判處有期徒刑六年，褫奪公權五年；復於九十年
      十一月間因涉嫌使用台南縣永康市舊圖書館打電話拉票，可能涉及貪瀆及賄選
      ，已經檢調單位調查等語，迭經媒體所報導乙節，已據被告自承在卷，核與告
      訴人陳述情節相符，並有九十年十一月二十三日之聯合報第二十版報紙影本一
      紙附卷可資佐證。又系爭文宣中另指台南縣永康市代表會主席陸愛華涉嫌替人
      賄選，經臺灣臺南地方法院檢察署檢察官向本院聲請羈押獲准，亦經中時電子
      報報載一事，亦經被告供稱在卷，且為告訴人所不否認。是被告於系爭文宣之
      指述，或係依據報章而來，或係依審判結果之事實而來，自無虛構不實之問題
      甚明。
（二）次經本院詳閱系爭文宣下半部中時電子報中有關台南縣永康市代會主席陸愛華
      因賄選案件，經臺灣臺南地方法院檢察署檢察官向本院聲請羈押獲准之報導，
      文章內確無「甲○○樁腳涉賄被人贓俱獲」等字句，而被告確實於系爭文宣上
      上開報導之上方編排「甲○○、洪玉欽樁腳涉賄被人贓俱獲」之標題，然觀諸
      被告就上開報導之標題編排方式固有引人誤會之不當，惟公職人員選舉罷免法
      第九十二條所謂「散布虛構事實」，應以散布虛構具體事實為要件，被告於文
      宣之上半部將告訴人「涉賄」經報章報導而為檢調單位調查或尚在司法審理中
      之案件一一列出，確有載明告訴人涉賄經報章報導之具體事實，因之，被告縱
      有將告訴人涉賄被人贓俱獲之事實（即系爭文宣中上半部之記載）與洪玉欽樁
      腳涉賄被人贓俱獲之事實併列標題之不當，然尚難遽此即認被告有何違反公職
      人員選舉罷免法之犯行。
（三）又告訴人因涉及貪瀆案件經本院判處有期徒刑六年，褫奪公權五年，並因使用
      台南縣永康市舊圖書館拉票，經臺灣臺南地方法院檢察署檢察官調查中等情，
      均經告訴人自承在卷，已如前述，則被告引用判決書之內容及報紙所載內容，
      於競選文宣中質疑、指摘告訴人涉有貪瀆罪嫌，自難認被告係出於惡意，且告
      訴人既曾經擔任台南縣永康市市長，於其市長任內辦理市政事務，是否涉及不
      法，有無圖利自己或他人，自屬關係大眾權益之事，為可受公評之事，於選舉
      期間更應受選民之檢視，被告於競選文宣中為上述指摘，尚難認有意圖使告訴
      人不當選及誹謗之故意。
（四）依上說明，公訴人所提事證，尚不足以證明被告確有前揭犯行。此外又查無其
      他積極證據，足認被告確有公訴人所指之犯行，既不能證明被告犯罪，即應依
      法諭知無罪之判決。
據上論斷，應依刑事訴訟法第三百零一條第一項，判決如主文。
本案經檢察官張太龍到庭執行職務。
中      華      民      國    九十一    年      十      月     十四     日
                                    臺灣臺南地方法院刑事第二庭
                                        法  官  鄭  燕  璘
右正本證明與原本無異。
如不服本判決，應於判決送達後十日內，向本院提出上訴狀。
                                        書記官  田  富  蓉
中      華      民      國    九十一    年      十      月   二十四     日
